【裁判字號】    99,上,60
【裁判日期】    990810
【裁判案由】    返還不當得利
【裁判全文】
臺灣高等法院民事判決                    99年度上字第60號
    上  訴  人  丁○○○
    訴訟代理人  劉孟錦律師
    複代理人    周珮琦律師
    被上訴人    甲○○
                丙○○
                己○○○
    共      同
    訴訟代理人  施竣中律師
上列當事人間請求返還不當得利事件，上訴人對於中華民國98年
10月30日臺灣臺北地方法院98年度訴字第1309號判決提起上訴，
本院於99年7月27日言詞辯論終結，判決如下：
    主  文
上訴駁回。
第二審訴訟費用由上訴人負擔。
    事實及理由
一、上訴人主張：訴外人張阿維乃伊配偶乙○○之父親，張阿維
    於民國82年10月間，提供其臺北市○○路舊宅基地與翔興建
    設股份有限公司（下稱翔興公司）合建「仰德大道華廈」，
    並將分得之房地贈與其子孫。而依贈與稅法之規定張阿維因
    此有繳納贈與稅新臺幣（下同）2,610,793元（即土地贈與
    稅為1,443,772元、房屋贈與稅為1,167,021元）之義務。但
    張阿維當時並無多餘現金以繳納上開鉅額贈與稅，故由伊於
    86年3月15日、86年6月14日先後以伊之子即訴外人戊○○設
    於日盛國際商業銀行敦化分行且專供伊支配使用之帳戶（下
    稱系爭帳戶）分別轉帳支出1,443,772元、1,167,021元代為
    墊付繳納上開贈與稅。故張阿維顯無法律上之原因而受有伊
    代墊上開贈與稅之利益。又縱認系爭帳戶並非專供伊支配使
    用者，惟戊○○亦已將上開代墊款債權讓與伊，故張阿維亦
    對伊仍負有返還其所受該代墊款之利益。張阿維嗣於93年5
    月10日死亡，其繼承人即乙○○與被上訴人，自應就上開代
    墊款債務對伊負連帶清償責任，因此伊得請求被上訴人按其
    等應繼分比例對伊負連帶清償責任，亦即被上訴人應連帶給
    付伊1,958,095元【計算式：2,610,793（贈與稅）×3/4（
    應繼分比例）＝1,958,095元】等情，爰依不當得利及繼承
    之法律關係，求為命被上訴人連帶給付上訴人1,958,095元
    ，及自起訴狀繕本送達翌日（即98年6月20日─見原審北調
    字卷第17頁及第19頁之送達證書）起至清償日止，按年息百
    分之5計付利息之判決。並陳明願供擔保，請准宣告假執行
    。被上訴人則以：張阿維生前並無負債，且不缺現金，因其
    除有翔興公司所提供之履約保證金600萬元及其孳息外，並
    有出售兩棟房屋予訴外人謝育源之款項，況張阿維與上訴人
    一家共同生活期間，其資產均由上訴人等人管理，實無需上
    訴人代墊任何費用之必要。而上訴人乃家庭主婦並無工作收
    入，且依戊○○當時之年紀及所得，其等根本無力墊付系爭
    贈與稅，故上訴人主張有代張阿維墊付系爭贈與稅，與事實
    不符。再者上訴人之配偶乙○○於張阿維死亡後，代全體繼
    承人辦理遺產稅申報時，並未表示張阿維生前有此筆債務，
    益見上訴人所云並非真實等語，資為抗辯。原審判決上訴人
    敗訴，上訴人不服提起上訴，並聲明：(一)原判決廢棄。(二)被
    上訴人應連帶給付上訴人1,958,095元，及自98年6月20日起
    至清償日止，按年息百分之5計算之利息。(三)願供擔保請准
    宣告假執行。被上訴人答辯聲明：(一)上訴駁回。(二)如受不利
    判決，願供擔保請准宣告免為假執行（見本院卷第5頁、第
    19頁之書狀及第36頁之筆錄）。
二、經查兩造均不爭執張阿維於82年10月間，提供其臺北市○○
    路舊宅基地與翔興公司合建，並將分得之房地贈與其子孫（
    包括上訴人、上訴人之子張乃文、被上訴人丙○○之子張敦
    傑、被上訴人丙○○之子張敦貴、上訴人之子戊○○、上訴
    人之子張景翔、上訴人之孫張益豪、被上訴人己○○○）。
    而依遺產及贈與稅法第7條規定，張阿維須繳納2,610,793元
    贈與稅（土地贈與稅為1,443,772元、房屋贈與稅為1,167,0
    21元）。又戊○○所有系爭帳戶於86年3月15日及86年6月14
    日有轉帳1,443,772元及1,167,021元之紀錄。另張阿維已於
    93年5月10日死亡，上訴人之配偶乙○○與被上訴人均為張
    阿維全體繼承人，均未拋棄繼承或限定繼承。再者，乙○○
    於93年9月29日，為全體繼承人向財政部臺北市國稅局提出
    遺產稅申報書，關於張阿維死亡前未償債務部分並未申報，
    財政部臺北市國稅局於93年12月15日發給之遺產繳清證明書
    ，除有土地及存款外，並無負債之紀錄等事實，復有兩造各
    自提出之戶籍謄本、財政部國稅局85年、86年度贈與稅繳款
    書、系爭帳戶之交易明細表、張阿維與翔興公司之合建契約
    、遺產稅繳稅證明書、遺產稅申報書、贈與稅繳清證明書為
    證（見原審北調字卷第5頁至第9頁、第10頁至第11頁，原審
    訴字卷第14頁、第20頁至第22頁、第23頁、第62頁至第64頁
    、第89頁至第102頁、及第105頁）。至上訴人主張其有為張
    阿維代墊系爭贈與稅等情，則為被上訴人所否認，並以前揭
    情詞置辯。經查：
（一）上訴人雖提出戊○○所有系爭帳戶，據以證明該帳戶有於
      86年3月15日及86年6月14日轉帳支出1,443,772元及1,167
      ,021元，並提出財政部國稅局85年度、86年度贈與稅繳款
      書上載收款日期戳各為86年3月15日及86年6月14日（見原
      審北調字卷第10頁至第11頁），以資核對，堪認有以系爭
      帳戶內存款支付贈與稅之事實。惟查上開以系爭帳戶存款
      支付贈與稅之事實，充其量僅能證明張阿維應負責繳納之
      贈與稅係由該帳戶款項因應，但不能證明系爭帳戶內之款
      項究係上訴人所有，抑係戊○○所有，抑另有他人（包括
      張阿維或乙○○）存入備用者。此由證人乙○○在本院到
      場證述：系爭帳戶有部分是戊○○的錢，亦有伊與上訴人
      的錢，該帳戶戊○○也可以用，但大部分是伊與上訴人在
      用，且由伊與上訴人幫戊○○理財，至系爭帳戶84年6月
      間存入之支票票款36萬元係張阿維的款項等語（見本院卷
      第100頁反面及第101頁反面）可證。即上訴人亦自承系爭
      帳戶用以支付贈與稅之款項乃戊○○在86年2月26日有一
      筆1,553,699元定存到期，故以該款存入系爭帳戶繳納贈
      與稅1,443,772元，另再由乙○○於86年6月14日存入系爭
      帳戶59萬元，以供繳納另一筆贈與稅之用（見本院卷第48
      頁之民事準備書二狀），足見系爭帳戶用以支付贈與稅之
      款項，係自戊○○及乙○○提款支應者，故尚難僅憑有轉
      帳支付之情事，即認系爭贈與稅乃上訴人所代為墊付，上
      訴人對張阿維有不當得利請求權。
（二）次查上訴人之配偶乙○○於張阿維死亡後，代全體繼承人
      辦理遺產稅申報時，其申報內容並無關於本件贈與稅債務
      之記載（見本院卷第104頁所附乙○○提出之課稅清單、
      原審訴字卷第23頁之財政部國稅局核定遺產稅證明書及第
      62頁至第64頁之遺產稅申報書），且為兩造所不爭執。而
      查上訴人乃乙○○之配偶，其既主張對張阿維有墊付贈與
      稅之債權存在，依理自會告知乙○○，並一併申報，但乙
      ○○於申報時竟全未提及，已難認上訴人所為其對張阿維
      有墊付贈與稅債權存在之主張可取。證人乙○○雖證稱：
      因當時尚有牽涉山坡地持分的糾紛，為了申報遺產稅的時
      間要求，其餘繼承人要求先不要談，大家口頭承諾依法處
      理，所以申報書上沒有記載云云（見本院卷第101頁），
      惟均為被上訴人所否認。而查張阿維生前係與上訴人一家
      共同生活，其資產均由上訴人等管理之，其中合建廠商即
      翔興公司所交付張阿維之履約保證金600萬元及其孳息，
      已足供張阿維支付系爭贈與稅，惟上開600萬元保證金均
      由乙○○保管中，並寄存在上訴人與乙○○所育第三個兒
      子帳戶內，此亦經證人乙○○在本院證述明確（見本院卷
      第101頁）。則果如上訴人所云，其有代墊贈與稅之情事
      ，而上訴人復已知張阿維有上開600萬元款項，自可在張
      阿維生前即向張阿維請求返還，焉有俟張阿維死亡後，再
      向其繼承人求償之理？故益見上訴人所為有代墊贈與稅之
      主張，並非可取。
（三）上訴人雖另云系爭帳戶乃戊○○所有，而給付贈與稅之款
      項係自戊○○系爭帳戶領出支付，故亦應認係戊○○所代
      墊，茲戊○○已將其對張阿維繼承人之返還代墊款債權讓
      與其，故其亦得請求被上訴人返還上開代墊款，並提出債
      權讓與通知書為證（見本院卷第9頁）。惟查上訴人不能
      證明確有墊付贈與稅之債權存在，已如前述，則戊○○如
      何轉讓此項債權予上訴人？故上訴人此部分所云，亦非可
      取。
三、綜上所述，上訴人既不能舉證證明有代墊贈與稅之事實，則
    其依不當得利及繼承之法律關係，請求被上訴人連帶給付上
    訴人1,958,095元，及自98年6月20日（即起訴狀繕本送達翌
    日）起至清償日止，按年息百分之5計算之利息，洵屬無據
    ，不應准許。從而，原審所為上訴人敗訴之判決，並無不合
    。上訴論旨仍執前詞指摘原判決不當，求予廢棄改判，為無
    理由。
四、兩造其餘之攻擊或防禦方法及所提之證據，經本院斟酌後，
    認為均不足以影響本判決之結果，自無逐一詳予論駁之必要
    ，併此敘明。
五、據上論結，本件上訴為無理由，依民事訴訟法第449條第1項
    、第78條，判決如主文。
中    華    民    國    99    年    8     月    10    日
                    民事第十六庭
                        審判長法  官  王聖惠
                              法  官  邱瑞祥
                              法  官  謝碧莉
正本係照原本作成。
如不服本判決，應於收受送達後20日內向本院提出上訴書狀，其
未表明上訴理由者，應於提出上訴後20日內向本院補提理由書狀
（均須按他造當事人之人數附繕本）上訴時應提出委任律師或具
有律師資格之人之委任狀；委任有律師資格者，另應附具律師資
格證書及釋明委任人與受任人有民事訴訟法第466條之1第1項但
書或第2項（詳附註）所定關係之釋明文書影本。如委任律師提
起上訴者，應一併繳納上訴審裁判費。
中    華    民    國    99    年    8     月    11    日
                               書記官  李翠齡
附註：
民事訴訟法第466條之1（第1項、第2項）：
對於第二審判決上訴，上訴人應委任律師為訴訟代理人。但上訴
人或其他法定代理人具有律師資格者，不在此限。
上訴人之配偶、三親等內之血親、二親等內之姻親，或上訴人為
法人、中央或地方機關時，其所屬專任人員具有律師資格並經法
院認為適當者，亦得為第三審訴訟代理人。

司法院資訊處製作；財團法人民間司法改革基金會備份。
